臺灣高等法院臺中分院刑事判決　　　　100年度上易字第339號
上　訴　人　臺灣彰化地方法院檢察署檢察官
被　　　告　林文特
上列上訴人因被告重利案件，不服臺灣彰化地方法院100年度易
字第119號中華民國100年1月27日第一審判決（聲請簡易判決處
刑案號：臺灣彰化地方法院檢察署99年度偵字第2859號），提起
上訴，本院判決如下：
    主  文
原判決撤銷，發回臺灣彰化地方法院。
    理  由
一、聲請簡易判決處刑意旨略以：被告林文特係址設彰化縣員林
    鎮○○路523號「金寶當舖」負責人，於民國（下同）98年
    11月26日邱瑞精需款急迫前往借款時，借與新臺幣(下同)
    60萬元，並約定每個月計息1次，每月利息為百分之4，另基
    於重利之犯意，未依當鋪業法之規定收取車牌號碼NR-8635
    號自小客車作為質當品，竟向邱瑞精收取百分之5「倉棧費
    」，且於借款時先預扣第1期即1個月之利息2萬4000元及倉
    棧費3萬元，換算年利率為百分之108，實際交付邱瑞精54萬
    6000元，並要求邱瑞精提供車牌號碼NR-8635號自小客車行
    照，且簽發本票、支票以供擔保借款之返還，邱瑞精則可繼
    續留用該車，而收取與原本顯不相當之重利，因認林文特涉
    犯刑法第344條之重利罪嫌。
二、原審判決略以：
(一)檢察官認被告涉有重利罪嫌，於99年11月11日聲請對被告以
    簡易判決處刑，該案並於99年11月22日繫屬於本院，惟檢察
    官業於聲請簡易判決處刑前，已於99年10月15日對被告就本
    案諭知緩起訴處分，期間1年，緩起訴條件則為被告應於收
    受臺灣彰化地方法院檢察署緩起訴處分執行通知書後1個月
    內，向公庫繳納新臺幣3萬元，並於接獲臺灣彰化地方法院
    檢察署緩起訴執行通知書後6個月內參加臺灣彰化地方法院
    檢察署之法治教育1場次，此有檢察官99年10月15日上午10
    時32分訊問筆錄（見99年度偵字第2589號第35頁）可稽，被
    害人及被告並當庭同意一節，亦有前述檢察官訊問筆錄在卷
    足憑，是前開緩起訴處分，既已對外表示，自生其效力，縱
    未經公告或未製作緩起訴處分書，均不影響其效力。茲檢察
    官既經被告同意後對被告諭知附條件緩起訴處分，檢察官自
    應受該處分拘束，即應依刑事訴訟法第255條第1項製作處分
    書，將處分書送達於被告，以保障被告之權利。倘於緩起訴
    期間，因被告未履行緩起訴之條件內容，檢察官始可依職權
    撤銷緩起訴處分，並於刑事訴訟法第256條之1程序終結後，
    繼續偵查或起訴。末按，檢察官若依最高法院94年台非字第
    215號判例意旨，以發現新事實或新證據，於緩起訴期間，
    對被告之同一案件逕行起訴或聲請簡易判決處刑，亦須於起
    訴書或聲請簡易判決處刑書內記載該新事實、新證據，否則
    ，仍難謂其起訴程序符合法律規定之要件（最高法院98年台
    非字第63號判決意旨參照）。
(二)本件被告就其所犯之重利案件，先獲檢察官諭知緩起訴處分
    ，期間1年，而在1年期限內，檢察官除未有撤銷緩起訴處分
    之書面或筆錄可稽外，復未記載本件有發現新事實或新證據
    ，而逕行聲請以簡易判決處刑。是本件檢察官係在合法生效
    之緩起訴期間內，逕對被告聲請簡易判決處刑，揆諸上揭說
    明，其起訴程式違背法律規定之程式，爰不經言詞辯論，依
    刑事訴訟法第303條第1款之規定，逕為諭知不受理之判決。
三、檢察官上訴意旨略以：所謂之「對外表示」，乃指自「公告
    時起」始生終結偵查效力，倘僅於偵訊時對被告為諭知，尚
    未公告，自非對外表示，而尚不生緩起訴處分之效力，此有
    最高法院89年度台上字第1581號判決要旨：「本件檢察官之
    不起訴處分既於87年5月25日公告，即已對外表示，則自公
    告之時起即生終結偵查之效力」可資參照。是本件雖曾於偵
    查期日對被告為緩起訴之諭知，惟該緩起訴既尚未經對外公
    告，當然不發生以緩起訴處分終結偵查之效力。原審逕以本
    件被告業經檢察官為緩起訴處分，縱未經公告亦不影響其效
    力，在上開緩起訴處分未撤銷前，檢察官對被告聲請簡易判
    決，違背法律程式，而依刑事訴訟法第303條第1款規定為不
    受理判決之諭知，尚嫌率斷。綜上所述，原審判決仍有上開
    未當之處，爰依法提起上訴，請撤銷原判決，另為適當合法
    之判決。
四、經查：
(一)刑事訴訟法為配合由職權主義調整為改良式當事人進行主義
    ，乃採行起訴猶豫制度，於同法增訂第253條之1，許由檢察
    官對於被告所犯為死刑、無期徒刑或最輕本刑三年以上有期
    徒刑以外之罪之案件，得參酌刑法第57條所列事項及公共利
    益之維護，認為適當者，予以緩起訴處分，期間為一年以上
    三年以下，以觀察犯罪行為人有無施以刑法所定刑事處罰之
    必要，為介於起訴及微罪職權不起訴間之緩衝制度設計。此
    一緩起訴處分通常具有檢察官最終處分之意義，並予案件諸
    多關係人以極大之影響，且因賦予一定之法律上效果，是法
    律乃規定必須對外為明確之表示，同時應出以書面，此觀同
    法第255條自明。則檢察官所為之緩起訴處分究何時發生效
    力，端繫於是否符合：是否對外表示（即對外揭示公告）
    ；及是否為緩起訴處分書面等二要件。如檢察官僅於偵查
    中當庭對被告諭知緩起訴處分，而無對外揭示公告或製作緩
    起訴處分書者，難認上開緩起訴處分已合法生效（最高法院
    99年度台上字第8034 號刑事判決意旨參照）。本件依99年
    10月15日偵查筆錄所載，縱認檢察官當庭諭知予被告林文特
    緩起訴處分，惟該處分並未對外揭示公告，亦未以書面為之
    ，揆諸前揭說明，尚難認該緩起訴處分已合法生效。則檢察
    官嗣後依偵查所得之證據，足認被告林文特有犯罪嫌疑而提
    起公訴，即難認有何違誤。
(二)又檢察官依刑事訴訟法第252條、第253條、第253條之1、第
    253條之3、第254條規定為不起訴、緩起訴或撤銷緩起訴或
    因其他法定理由為不起訴處分者，應製作處分書敘述其處分
    之理由，刑事訴訟法第255條第1項前段定有明文，此為緩起
    訴處分作成之必備法定程式。依同條第2項及第256條規定規
    定，緩起訴處分書之正本亦須送達於告訴人、告發人、被告
    及辯護人，告訴人具有聲請再議權，如無得聲請再議之人，
    檢察官須依職權送請上級法院檢察署檢察長再議，待同法第
    256條至258條所定再議程序完成，緩起訴處分未受撤銷，始
    能認緩起訴處分已確定，並據以依同法第253條之1第1項規
    定起算緩起訴處分期間。遍查案內卷證，未見臺灣彰化地方
    法院檢察署檢察官製作緩起訴處分書，復未見其依法完成緩
    起訴處分書正本之送達與再議程序。準此，本件緩起訴處分
    已否確定及緩起訴期間應自何時起算，顯有疑問。又揆諸刑
    事訴訟法第253條之3第1項規定「被告於緩起訴期間內，有
    左列各款之情形之一者，檢察官得依職權或依告訴人之聲請
    撤銷原處分，繼續偵查或起訴。」故而，緩起訴處分確定及
    緩起訴處分期間已起算進行，乃為檢察官依上開規定撤銷緩
    起訴處分之前提要件。原審未能究明本件緩起訴處分有否確
    定及緩起訴處分期間究竟自何時起算，在訴訟法則適用之要
    件事實不明之情況下，即認檢察官係在1年之緩起訴處分期
    間內，未經撤銷緩起訴處分，而違反刑事訴訟法第253條之3
    第1項所定程序，就被告同一犯罪事實向原審院聲請簡易判
    決處刑，逕為公訴不受理之判決，尚嫌速斷。
五、綜上所述，本件檢察官提起上訴，以前揭理由，指摘原判決
    不當，為有理由，應由本院將原判決撤銷，且為顧及被告審
    級利益，爰發回原審法院更為適當之處理，並不經言詞辯論
    為之。
六、據上論斷，應依刑事訴訟法第369條第1項但書、第372條，
    判決如主文。
中    華    民    國   100    年    3     月    23    日
            刑事第十一庭  審判長法  官  郭  同  奇
                                法  官  陳  慧  珊
                                法  官  洪  曉  能
以上正本證明與原本無異。
不得上訴。
                                書記官  林  明  冬
中    華    民    國    100    年    3   月    23    日